【裁判字號】    99,上更(一),55
【裁判日期】    990705
【裁判案由】    偽造文書等
【裁判全文】
臺灣高等法院臺南分院刑事判決      99年度上更(一)字第55號
上  訴  人  臺灣嘉義地方法院檢察署檢察官
被      告  甲○○
上列上訴人因被告偽造文書等案件，不服臺灣嘉義地方法院96年
度訴字第76號中華民國96年10月12日第一審判決（起訴案號：臺
灣嘉義地方法院檢察署95年度偵字第2518號），提起上訴，判決
後經最高法院發回更審，本院判決如下：
    主  文
上訴駁回。
    理  由
一、本件公訴意旨略以：甲○○係申荃企業有限公司（下稱申荃
    公司）之實際負責人，乙○○原係福享纖維企業股份有限公
    司（下稱福享公司）之負責人，因經營不善，已於民國(下
    同)87年底停止該公司之營運，並將該公司設在嘉義縣東石
    鄉港墘村60之8號之工廠暨所有機械交由原廠長葉信良所設
    立之揚昇不織布有限公司（下稱揚昇公司）繼續營運，惟乙
    ○○要求葉信良須承租該機器設備，葉信良則要求開立發票
    報帳，乙○○遂請甲○○以申荃公司名義，與揚昇公司簽訂
    租賃契約，並開立發票給揚昇公司，租期自92年1月起至94
    年12月28日止。甲○○因乙○○積欠其債務，欲變賣上開機
    器設備取償，竟基於偽造私文書之犯意，並意圖為自己不法
    之所有，於不詳時、地，製作內容為福享公司於91年12月20
    日將上開機器設備轉讓給申荃公司之讓渡書，並盜刻福享公
    司及乙○○之印章，蓋用在讓渡書上而偽造之，偽造完成後
    ，於94年6月間及12月間，持該讓渡書至揚昇公司，向葉信
    良詐稱：乙○○已將葉信良所承租之上開機器設備轉讓給申
    荃公司，其欲將機器運走出售等語，致葉信良陷於錯誤，容
    任被告於94年12月27日至29日，至工廠將上開機器設備交給
    買主搬走。因認被告犯刑法第216條、第210條之行使偽造私
    文書罪嫌及同法第339條第1項之詐欺取財罪嫌云云。
二、證據能力部分：
    按被告以外之人於審判外之陳述，雖不符刑事訴訟法第159
    條之1至第159條之4之規定，而經當事人於審判程序同意作
    為證據，法院審酌該言詞陳述或書面陳述作成時之情況，認
    為適當者，亦得為證據。當事人、代理人或辯護人於法院調
    查證據時，知有第159條第1項不得為證據之情形，而未於言
    詞辯論終結前聲明異議者，視為有前項之同意，刑事訴訟法
    第159條之5定有明文。查本件被告甲○○（下稱被告）及檢
    察官於本院言詞辯論終結前，對於各被告以外之人於警詢時
    所為言詞供述證據，以及下述本院採為認定事實依據之各項
    書面供述證據，均未就證據能力聲明異議，復經本院於審理
    時逐一提示予被告及公訴人表示意見。本院審酌該等證據之
    取得過程並無瑕疵，與本案待證事實間復具有相當之關聯性
    ，以之為本案證據並無不當，自得採為本件認定事實之基礎
    ，合先敘明。
三、實體部分：
(一)按犯罪事實應依證據認定之，無證據不得認定犯罪事實；不
    能證明被告犯罪者，應諭知無罪之判決，刑事訴訟法第154
    條第2項、第301條第1項分別定有明文。又事實之認定，應
    憑證據，如未能發現相當證據，或證據不足以證明，自不能
    以推測或擬制之方法，為裁判基礎，且認定犯罪事實所憑之
    證據，雖不以直接證據為限，間接證據亦包括在內，然而無
    論直接證據或間接證據，其為訴訟上之證明，須於通常一般
    之人均不致有所懷疑，而得確信其為真實之程度者，始得據
    為有罪之認定，倘其證明尚未達到此一程度，而有合理懷疑
    存在，無從使事實審法院得有罪之確信時，即應諭知被告無
    罪之判決（最高法院40年臺上字第86號、76年臺上字第498
    6號判例可資參照）。又告訴人之告訴，係以使被告受刑事
    訴追為目的，是其陳述是否與事實相符，仍應調查其他證據
    以資審認；被害人之陳述如無瑕疵，且就其他方面調查又與
    事實相符，固足採為科刑之基礎，倘其陳述尚有瑕疵，而在
    未究明前，遽採為論罪科刑之根據，即難認為適法（最高法
    院52年臺上字第1300號、61年臺上字第3099號判例可資參酌
    ）。
(二)公訴意旨認被告涉有刑法第216條、第210條之行使偽造私文
    書罪嫌及第339條第1項之詐欺取財罪嫌，無非係以告訴人乙
    ○○之指訴、證人葉信良證述伊承租機器時，告訴人並未表
    示已將機器讓與申荃公司、讓渡書上所蓋福享公司及其負責
    人之印章與臺灣省政府建設廳第三科證明書核發之印鑑不相
    同等為其論據。訊據被告堅決否認有上開偽造文書及詐欺取
    財犯行，辯稱：伊與乙○○認識，乙○○所經營之福享公司
    倒閉後，為逃避債務人追索拍賣公司機械，遂與伊協議，將
    公司機械讓渡給伊經營之申荃公司，再以申荃公司名義將機
    械出租與葉信良所設立之揚昇公司經營，公訴人指伊偽造之
    讓渡書實際上是乙○○為了逃避債務而與伊簽立，伊沒有偽
    造讓渡書；嗣因乙○○應給付伊每月新台幣（以下同）五萬
    元之薪資，並應返還伊代墊之發票稅金及機器設備維修保養
    費用，事前已同意於其無力履行時，伊有權出售該機器設備
    取償，而伊出售系爭機械得款六百五十萬元，除代替乙○○
    償還葉信良三百二十五萬元外，其餘支付伊之管理費（薪資
    ）及伊代為支出之機械維修費、稅捐等項後，尚有不足，故
    再由乙○○委由其胞妹蔡美秀出面協調，再給付伊一百萬元
    ，若伊有偽造文書及詐欺之行為，乙○○豈有再給付伊一百
    萬元之理，至於讓渡書上公司及乙○○之印章與福享公司登
    記之印鑑不符，係因當時乙○○請伊幫忙，伊未懷疑且未注
    意，伊絕無盜刻該等印章等語。
(三)查告訴人乙○○原係福享公司之負責人，因經營不善，已於
    87年底停止該公司之營運，該公司設在嘉義縣東石鄉港墘村
    60之8號之工廠則由廠長葉信良設立揚昇公司繼續營運，惟
    福享公司之製造不織布機器設備仍在該廠房內，告訴人乙○
    ○遂央求葉信良承租該機器設備，葉信良則要求開立發票報
    帳，而被告係申荃公司之實際負責人，告訴人乙○○遂請被
    告以申荃公司名義與揚昇公司簽訂租賃契約，並開立發票給
    揚昇公司，租期自92年1月起至94年12月28日止。嗣因告訴
    人積欠被告債務，被告欲變賣上開機器設備取償，即於94年
    6月間及12月間，持內容為福享公司於91年12月20日將上開
    機器設備轉讓給申荃公司之讓渡書，至揚昇公司向葉信良稱
    ：告訴人乙○○已將葉信良所承租之上開機器設備轉讓給申
    荃公司，其欲將機器運走出售，而於94年12月27日至29日，
    至工廠將上開部分機器設備交給買主搬走等事實，業據被告
    坦承不諱，核與證人葉信良於原審證述情節相符（詳原審卷
    第50頁至第59頁），並有讓渡書、租賃契約書影本附卷可按
    （詳警卷第24頁至第28頁），自堪認屬真實。
(四)證人葉信良於原審結證供稱：「乙○○帶申荃來跟揚昇簽約
    的過程中，我有問乙○○，我問乙○○說如果債權人要來拿
    機器的話，我要怎麼辦，乙○○要我跟債權人說直接去找被
    告甲○○就好了，我理解的意思是乙○○已經把機器轉移掉
    了，轉移到申荃名下去了，至於是名義或是實質移轉，我沒
    有辦法判斷，果然過了不久，有人就寄存證信函來要機器，
    都是被告出面處理」、「被告拿讓渡書給我的時候，我認為
    那是乙○○和被告的圈套」、「讓渡書不是假的，我和乙○
    ○認識很久，我認為申荃是乙○○的傀儡，揚昇前兩年也是
    乙○○的傀儡」、「我感覺讓渡書是乙○○一手操控的」、
    「我自己心理知道是乙○○在搞鬼。當我看到讓渡書內容，
    我認為那是真的，是乙○○簽給被告的」、「我認為乙○○
    把機器寫給被告是一個脫產的現象」、「我在94年看到91年
    的讓渡書，所有權變成被告的，不會覺得奇怪，因為如果不
    是這樣子的話，被告沒有辦法開出租的發票給別人」、「我
    認為是脫產的動作，東西還是乙○○的，只不過名義上是被
    告的」、「我不覺得被告騙我，因為他硬要的話，他就有權
    利，雖然是假戲如果被告真的做，那也沒有辦法」等語（參
    見原審卷第50頁至第64頁），且告訴人之債權人向法院聲請
    擬就上開機器設備強制執行時，證人葉信良確曾向債權人及
    執行法院主張該機器設備係向被告承租，以阻止就上開機器
    設備強制執行並委託律師以存證信函告知被告所代表之申荃
    公司等情，亦有臺灣臺南地方法院執行筆錄、存證信函各一
    份附卷可查（附於原審卷第29頁、第30頁、第15頁至第17頁
    ），顯見告訴人乙○○應係藉由被告實際經營之申荃公司之
    名義，與之訂立讓渡書，以避免債權人就上開機器設備求償
    ，甚為明確。再依常理，告訴人乙○○必須將上開機器設備
    形式上讓渡予被告實際經營之申荃公司，始足以排除告訴人
    乙○○之債權人對上開機器設備聲請強制執行之權利，方能
    達其避免債權人就上開機器設備求償之目的，是被告辯稱：
    上開讓渡書是伊和告訴人乙○○間之協議，確經告訴人乙○
    ○之同意，並非偽造一節，應屬可信。
(五)告訴人乙○○雖於警訊時指稱：伊僅借用申荃公司名義與揚
    昇公司簽訂租約，租約內容並無敘明三年租賃期限屆滿，機
    器即歸申荃公司或被告所有；系爭讓渡書上之「福享公司」
    及「乙○○」印章並非真正，係被告盜刻後偽造，另外伊未
    曾簽發該讓渡書第五條所載本票予被告及申荃公司等情（見
    警卷第十至十四之一頁）。然告訴人經營之福享公司因經營
    不善，確已於87年底停止營運，其既承認該公司工廠內製造
    不織布之機器設備有借用被告之申荃公司名義與葉信良之揚
    昇公司簽訂租約之情事，則其於形式上將該系爭機器設備讓
    渡予申荃公司，以符合出租人即為所有人之外觀，以避免其
    債權人扣押拍賣系爭機器設備，可謂符合告訴人自身之利益
    ，況告訴人將系爭機器設備形式上讓渡予被告之作用就是讓
    被告以系爭機器所有人之地位，避免告訴人債權人之查封拍
    賣等情，如前所述，已據證人葉信良結證屬實，且告訴人之
    債權人向法院聲請欲就上開機器設備強制執行時，證人葉信
    良確曾向債權人及執行法院主張該機器設備係向被告承租，
    以阻止就上開機器設備強制執行，有原審執行筆錄、存證信
    函各一份附卷可查，在在均顯示告訴人係藉由訂立上開讓渡
    書之方式，移轉系爭機器之所有權予被告實際經營之申荃公
    司，以避免債權人就上開機器設備求償之目的。至起訴書所
    提出之臺灣省政府建設廳第三科證明書正本、經濟部工廠登
    記證影本、公司變更登記事項卡各一份，固足證明被告所提
    出之讓渡書上所蓋福享公司及其負責人之印章顯與登記之印
    章不相同，然福享公司之印章最起碼有二顆以上，且一般公
    司都會有二顆以上的公司章，因為有包括甲存、乙存、印鑑
    章等等之情，業據證人即曾任福享公司廠長之葉信良於原審
    證述在卷（參見原審卷第57頁），是亦無法僅憑上開讓渡書
    上所蓋福享公司及其負責人之印章與登記之印章不相同，即
    遽認被告確有偽造上開讓渡書之犯行。又告訴人與被告就系
    爭機器設備所簽立之讓渡書既僅為阻止告訴人之債權人強制
    執行而為，即非實質讓渡，告訴人與被告之間自無該讓渡書
    第五條所示之本票讓渡債權存在，自亦無法以其未簽發該讓
    渡書第五條所示之本票一節，即謂被告私自偽刻告訴人公司
    及負責人印章以偽造該讓渡書為真。告訴人上開警訊中所陳
    各節均為其片面指訴，依現有卷存證據資料並無其他具體事
    實以佐證其說，原審及本院前審傳拘告訴人未到，本院再以
    證人身分傳拘告訴人，亦無所獲，是亦無法經由告訴人乙○
    ○之另行舉證而認定告訴人之指訴為真，揆諸前引證據法則
    ，即難僅憑告訴人乙○○之指訴及讓渡書上所蓋福享公司及
    其負責人之印章與臺灣省政府建設廳第三科證明書核發之印
    鑑不相同等項，即認被告確有偽造上開讓渡書之犯行。是此
    部分被告被訴犯有刑法第216條、第210條之行使偽造私文書
    罪嫌，尚屬不能證明。
(六)又關於檢察官起訴被告犯有刑法第339條第1項詐欺取財罪嫌
    部分，依起訴書記載之事實為：被告為出賣系爭機器設備取
    償，持該讓渡書向葉信良詐稱：乙○○已將葉信良所承租之
    上開機器設備轉讓給申荃公司，其欲將機器運走出售等語，
    致葉信良陷於錯誤，容任被告將上開機器設備交給買主搬走
    云云，其施用詐術使之陷於錯誤之對象係葉信良而非告訴人
    或告訴人之妹蔡美秀，據葉信良於原審審理時證稱「被告拿
    讓渡書給我的時候，我認為那是乙○○和被告的圈套」、「
    讓渡書不是假的，我和乙○○認識很久，我認為申荃是乙○
    ○的傀儡，揚昇前兩年也是乙○○的傀儡」、「我感覺讓渡
    書是乙○○一手操控的」、「我自己心理知道是乙○○在搞
    鬼。當我看到讓渡書內容，我認為那是真的，是乙○○簽給
    被告的」、「我認為乙○○把機器寫給被告是一個脫產的現
    象」、「我在94年看到91年的讓渡書，所有權變成被告的，
    不會覺得奇怪，因為如果不是這樣子的話，被告沒有辦法開
    出租的發票給別人」、「我認為是脫產的動作，東西還是乙
    ○○的，只不過名義上是被告的」、「我不覺得被告騙我，
    因為他硬要的話，他就有權利，雖然是假戲如果被告真的做
    ，那也沒有辦法」等語（參見原審卷第62頁至第64頁），足
    見葉信良當時已完全明白被告與告訴人之間關於訂立該讓渡
    書之緣由，並未因此而受騙，自難據此而令被告負詐欺取財
    罪責。況據被告辯稱：是因為告訴人積欠伊薪資、以申荃公
    司名義當出租人所要負擔的稅金、揚昇公司所未承租之機器
    的保養相關花費、幫告訴人處理設備、機器之報酬等等，且
    後來伊一直找不到告訴人，才會拿出來賣機器等語，核與證
    人即葉信良於原審證稱：沒有租賃之機器設備是由申荃公司
    負責維修費用等語相符（參見原審卷第59頁）；參以告訴人
    發現被告處分上開部分機器設備後，委託告訴人之妹蔡美秀
    與被告成立之協議備忘錄中，明確記載：「二、第（一）款
    所得（即被告處分上開部分機器設備所得）四百萬元，其中
    二百萬元整用於丙方（即被告）『九十二至九十四年度薪資
    和稅捐與一般費用』，另二百萬元整丙方交給予葉信良之手
    中。三、乙方（即告訴人）應再付一百萬元整給丙方」之情
    ，亦有該協議備忘錄附卷可考（參見偵卷第30頁），證人葉
    信良並證稱親眼見到告訴人委託他人交付一百萬元與被告（
    參見原審卷第53頁），則被告既因為告訴人處理上開機器設
    備而對告訴人取得費用等債權，且告訴人於當時亦避不出面
    處理，被告始持該讓渡書向實際占有上開機器設備之葉信良
    主張權利，而將受告訴人之託處理之上開機器設備處分以取
    償，再由告訴人事後給付被告不足之一百萬元，亦可知被告
    未因處理上開部分機器設備而取得超過上開債權之款項（否
    則告訴人豈有於會算後再給付被告一百萬元之理），實難認
    被告所為有何不法所有之意圖，縱被告出賣系爭機器設備之
    前未獲告訴人同意，有所不當，因與刑法上詐欺取財罪應具
    備不法所有意圖之要件不合，亦難令被告負此詐欺取財罪責
    。
(七)最高法院發回意旨略以：(一)卷查告訴人於警詢已指陳：伊
    僅借用申荃公司名義與揚昇公司簽訂租約，租約內容並無敘
    明三年租賃期限屆滿，機器即歸申荃公司或被告所有；系爭
    讓渡書上之「福享公司」及「乙○○」印章並非真正，係被
    告盜刻後偽造，另外伊未曾簽發該讓渡書第五條所載本票予
    被告及申荃公司等情甚詳（見警卷第10至14之1頁）。又被
    告於偵查中提出之自訴（述）狀中，亦坦承係經告訴人之要
    求，被告始以申荃公司名義與揚昇公司簽訂租約，並約定稅
    金及費用由租金支付之事實（見偵查卷第33、34頁）。則依
    上揭情節觀之，申荃公司雖與揚昇公司簽訂租約，然並非即
    謂福享公司已將上揭機器轉讓予申荃公司，亦即兩者之間並
    無必然之關聯。原審自應就系爭讓渡書之真正與否？是否出
    於被告所偽造？詳加釐清究明，並載明其理由，始為合法。
    乃原審逕以告訴人之債權人向法院聲請擬就上開機器設備強
    制執行時，證人葉信良確曾向債權人及執行法院主張該機器
    設備係向被告承租，以阻止就上開機器設備強制執行；告訴
    人係藉由被告實際經營之申荃公司之名義，以避免債權人就
    上開機器設備求償等情，即推論被告並無偽造系爭讓渡書之
    犯行，其所為論斷尚未完備，仍不足以昭信服。(二)本件告
    訴人向警提出偽造文書等罪之告訴後，告訴人雖委託其胞妹
    蔡美秀就上揭機器設備糾紛與被告協議，雙方於九十五年一
    月一日達成協議，然於簽訂之協議備忘錄第一點仍載明「丙
    方（指被告）未經乙方（指告訴人）同意（擅）自出售乙方
    之部分機械設備，金額新台幣肆佰萬元整（詳細如買賣雙方
    合約書附件一）」等語，有該備忘錄影本在卷足憑（見偵查
    卷第38頁）。依上揭協議備忘錄所載，被告似已承認擅自出
    售部分機器等語。原審就證人葉信良前開證言及上揭協議備
    忘錄之內容，何以不能採為不利於被告之證據，並未詳加調
    查審認，並載明其理由，遽行判決自有理由不備之違法等節
    ，發回本院更審等語。惟告訴人於警詢中所陳僅為其片面指
    訴，並未提出其他具體事證以實其說，今又經原審及本院傳
    拘未到，已無法經由告訴人之舉證以認定被告有無偽造文書
    罪責，又本院係綜合前揭卷證資料，認定告訴人乙○○係藉
    由被告實際經營之申荃公司之名義，避免債權人就上開機器
    設備求償，始與之訂立讓渡書，依法理，告訴人必須將上開
    機器設備形式上讓渡予申荃公司，始能達到排除告訴人債權
    人對上開機器設備聲請強制執行求償之目的，故告訴人與被
    告就系爭機器設備所簽立之讓渡書僅為阻止告訴人之債權人
    強制執行所為，並非實質讓渡，告訴人與被告之間自無該讓
    渡書第五條所示之本票讓渡債權存在，自亦無法以其未簽發
    該讓渡書第五條所示之本票一節，即謂被告私自偽刻告訴人
    公司及負責人印章以偽造該讓渡書，是本案根據證據法則，
    無法僅憑告訴人之指訴及讓渡書上所蓋福享公司及其負責人
    之印章與臺灣省政府建設廳第三科證明書核發之印鑑不相同
    及發回意旨(一)所示等節，即認被告確有偽造上開讓渡書之
    犯行。再依起訴書之記載，被告向葉信良提出讓渡書出賣系
    爭機器設備所施用詐術使之陷於錯誤之對象係葉信良而非告
    訴人或告訴人之妹蔡美秀，而葉信良當時已完全明白被告與
    告訴人之間關於訂立該讓渡書之緣由，並未因此而受騙，業
    經本院認定如前，縱被告出賣系爭機器設備之前未獲告訴人
    同意，有所不當，亦與刑法上詐欺取財罪之構成要件有間，
    況告訴人於知悉被告出售系爭機器設備後，委託其妹蔡美秀
    與被告會算雙方債權債務結果，告訴人再給付被告一百萬元
    ，亦可知被告未因處理上開部分機器設備而取得超過其應得
    債權之款項，難認被告就此所為有何不法所有之意圖，發回
    意旨(二)所示，亦不能認被告犯有詐欺取財之犯行。至於被
    告是否確實未經同意即擅自出售其為告訴人管領之系爭機器
    設備？是否有虛報或隱匿出售系爭機器設備之價格或款項？
    事涉被告是否另犯侵占或詐欺告訴人之範疇，可由檢察官另
    行偵查追訴，並非本件被訴偽造讓渡書及詐欺葉信良案件中
    所得審理，亦併此敘明。
(八)綜上各節所述，公訴意旨所提之證據，就被告被訴偽造上開
    讓渡書並提出向葉信良行使詐欺取財犯行，其為訴訟上之證
    明，尚未達於通常一般之人均不致有所懷疑，而得確信其為
    真實之程度，因有有利於被告情形之合理懷疑存在，無從使
    本院得有罪之確信，依法自應諭知被告無罪之判決。原審以
    被告所辯各節，尚屬可信，又查無其他相關證據足資證明被
    告有何檢察官所指之犯行，基於無罪推定原則，為被告無罪
    之諭知，其認事用法俱無不合，檢察官上訴意旨，仍執前詞
    ，指摘原判決不當，為無理由，應予駁回。
四、據上論斷，應依刑事訴訟法第368條，判決如主文。
本案經檢察官劉得鉦到庭執行職務。
中    華    民    國    99    年    7     月    5     日
                  刑事第二庭    審判長法  官  葉居正
                                      法  官  洪碧雀
                                      法  官  陳欽賢
以上正本證明與原本無異。
檢察官如不服本判決應於收受本判決後十日內向本院提出上訴書
，其未敘述上訴理由者並得於提起上訴後十日內向本院補提理由
書。
                                      書記官  李育儒
中    華    民    國    99    年    7     月    7     日

司法院資訊處製作；財團法人民間司法改革基金會備份。
